臺北高等行政法院判決
　　　　　　　　　　　　　　　　 94年度訴字第00054號
　　　　　　　　　　　　　　　.
原　　　告　甲○○
　　　　　　乙○○
共　　 同
訴訟代理人　盧國勳律師
複代理人　　蕭銘毅律師
被　　　告　臺北市政府
代　表　人　丙○○市長）住同.
訴訟代理人　陳垚祥律師
上列當事人間因回饋金事件，原告不服行政院農業委員會中華民
國93年11月12日農訴字第0930131575號訴願決定，提起行政訴訟
。本院判決如下：
　　主  文
原告之訴駁回。
訴訟費用由原告負擔。
　　事  實
一、事實概要：原告二人前擬具簡易水土保持書，向被告申請核
    准於臺北市○○區○○段一小段88地號土地施作農地整坡作
    業，經被告於民國93年5月27日以府建四字第09304293300
    號函核定，並依據行政院農業委員會 (以下稱行政院農委會
    )訂定之山坡地開發利用回饋金繳交辦法第5條、第6條規定
    及被告92年8月8日府建三字第09214929601號公告臺北市山
    坡地開發利用繳交回饋金之乘績比率規定核算之回饋金計新
    台幣 (以下同)939,808 元，請原告繳納在案。原告不服關
    於回饋金部分之處分，向行政院農委會提起訴願，經訴願決
    定駁回，原告猶未甘服，遂向本院提起行政訴訟。
二、兩造聲明：
　(一)原告聲明：
  1.原處分及訴願決定均撤銷。
  2.訴訟費用由被告負擔。
　(二)被告聲明：
  1.駁回原告之訴。
  2.訴訟費用由原告負擔。
三、兩造之主張：
甲、原告主張：
  (一)按被告作成系爭處分無非係以行政院農委會依森林法第48條
    之1第2項訂之系爭辦法第6條暨被告92年8月8日府建三字第
    09214929601號公告之「臺北市山坡地開發利用繳交回饋金
    之乘積比率」規定核算回饋金計939,808元，命原告繳納云
    云，而受理訴願機關行政院農委會則係以本件被告按經核准
    開發面積及公告土地現值，並依首揭規定核算回饋金為2610
    .58 （平方公尺）×6,000（元/平方公尺）×6%等於939,80
    8元之處分，要無違誤，應予維持云云為由，率爾駁回訴願
    。惟查，系爭處分確有違法，受理訴願機關行政院農委會未
    予撤銷，亦有不當，茲分述如后：
  1.系爭土地，性質上非屬「山坡地」：
    按本法專用名詞定義如下：三、山坡地：係指國有林事業區
    、試驗用林地、保安林地，及經中央或直轄市主管機關參照
    自然形勢、行政區域或保育，利用之需要，就合於下列情形
    之一者劃定範圍，報請行政院核定公告之公、私有土地：(一)
    標高在100公尺以上者。(二)標高未滿100公尺，而其平均坡度
    在5%以上者，水土保持法第3條第1項第3款定有明文。查系
    爭土地為私有土地，其標高既非在100公尺以上，平均坡度
    亦不在5%以上，且是否曾經中央或直轄市主管機關依上開規
    定報請行政院核定公告為山坡地，亦未見被告舉證，自不得
    認為系爭土地屬「山坡地」。
  2.系爭辦法逾越森林法第48條之1之授權範圍，應屬無效：
  (1)按司法院釋字第367號對授權命令之合法要件，區分其性質
    ，作不同之論斷；一是特定授權，即解釋理由書所稱：「法
    律之授權涉及限制人民自由權利者」，其授權之目的、範圍
    及內容必須符合具體明確之條件，始具備合法性；一是概括
    授權，即解釋理由書所稱：「法律僅概括授權行政機關訂定
    施行細則者」，其合法要件首須「符合立法意旨且未逾越母
    法規定之限度」，其次係「就執行法律有關之細節性、技術
    性之事項」加以規定。釋字第367號所建立之審查標準，為
    釋字第380號、第394號、第402號及第456號所遵循。
  (2)查森林法第48條之1第2項後段雖有授權之規定，然上開規定
    僅就「繳交義務人」、「計算方式」、「繳交時間、期限與
    程序」及「其他應遵行事項」，授權由中央主管機關擬訂，
    報請行政院核定之。惟關於「山坡地開發利用」之定義及範
    圍為何，則非屬授權之列。詎料，「系爭辦法」第3條竟規
    定：「本辦法所稱山坡地開發利用，指依水土保持施行細則
    第8條第1項規定各款，須擬具水土保持計畫之土地開發、經
    營或使用行為。」，其逕自認定「山坡地開發利用」之定義
    及範圍，顯然逾越森林法第48條之1第2項後段規定之授權，
    而影響人民之權利義務，揆諸前揭司法院會議諸號解釋，應
    認系爭辦法第3條之規定因逾越授權範圍而屬無效。
  3.系爭辦法第5條第3項之規定違反「轉委任禁止」之原則，應
    屬無效：
  (1)若法律就保險關係之內容授權以命令為補充規定者，其授權
    應具體明確，且須為被保險人所能預見；又法律授權主管機
    關依一定程序訂定法規命令以補充法律規定不足者，該機關
    即應予以遵守，不得捨法規命令不用，而發布規範行政體系
    內部事項之行政規則為之替代。倘法律並無轉委任之授權，
    該機關即不得委由其所屬機關逕行發布相關規章。司法院釋
    字第524號著有明文。
  (2)查森林法第48條之1第2項後段並無轉委任之授權，中央主管
    機關（即行政院農委會）即應自行以法規命令之方式訂定有
    關「回饋金計算方式」等事項，其於系爭辦法第5條第3項將
    回饋金之類別及計算回饋金之乘積比率委由主管機關（即被
    告）公告之，顯已違反釋字第524號所揭示之「轉委任禁止
    」原則，應屬無效。
  (二)查原告所以提出本件申請，闕因年前風災頻傳，系爭土地遭
    暴雨沖刷流失，嚴重危及低處居民之生命、財產權益，為免
    地基繼續流失或衍生土石流等災害，原告始自行斥資籌畫進
    行簡易水土保持等防災工作。實則，系爭土地自始至終原告
    僅於其上自行以人力種植蔬果等簡易植物，產出之蔬菜果實
    亦供本身使用，並非從事大規模開墾經營事業，衡情應與「
    山坡地開發利用」無涉。被告未察上情，逕予核定高達939,
    808元之山坡地開發利用回饋金，於法確有不合外，於情於
    理亦失公平。
  (三)綜上所陳，懇請　鈞院鑒核，惠賜判決如訴之聲明，以維權
    益，俾符法制。
乙、被告主張：
  (一)系爭土地係屬山坡地：
  1.查系爭土地，係行政院於84年11月29日同意被告「所報擬依
    據臺北市山坡地範圍劃定成果報告及範圍圖，為臺北市水土
    保持法第3條第3款後段所稱之山坡地，並辦理公告」；且被
    告亦於同年12月8日公告為「山坡地」，自有符合水土保持
    法第3條第3款規定「山坡地」之定義。
  2.又查系爭土地，經向核定公告山坡地之主管機關臺北市政府
    建設局（下稱建設局）函查，其覆稱「經查上開地號土地係
    屬本府報奉行政院核定公告之山坡地範圍內」，且由建設局
    再補送行政院核定公告之山坡地範圍內含上開地號土地之部
    分地圖；且因上揭地號土地確位在臺北市山坡地之範圍內，
    原告就其所有系爭土地因其從事農地之開發利用所需整坡作
    業，亦係依「水土保持法」第12條第1、4項規定，以「簡易
    水土保持申報書」代替「水土保持計畫」，由水土保持技師
    丁○○於93年4月13日送請被告核定，益見系爭土地確屬「
    山坡地」。
  3.是被告依森林法第48條之1第1項第2款「山坡地開發利用者
    繳交之回饋金」之規定請求原告繳交系爭土地「開發利用之
    回饋金」，自屬合法有據。而原告卻稱系爭土地標高既非
    100公尺以上，平均坡度亦不在5%以上；且被告未舉証有報
    請行政院核定公告為山坡地，自不得認系爭土地屬山坡地云
    云，應非可採。
  (二)系爭辦法第3條規定，並未逾越森林法第48條之1第2項後段
    規定之授權，應屬有效：
  1.按「為獎勵私人或團體長期造林，政府應設置造林基金，其
    基金來源如下：...... 2.山坡地開發利用者繳交之回饋金
    。...... 第2款回饋金應於核發山坡地開發利用許可時通知
    繳交，其繳交義務人計算方式、繳交時間、期限與程序及其
    他應遵行事項之辦法，由中央主管機關擬訂，報請行政院核
    定之」為「森林法」第48條之1第1項第2款、第2項後段所明
    定。故有關「山坡地開發利用」之回饋金繳交義務人「計算
    方式」、「繳交時間」、「期限」與「程序」及「其他應遵
    行事項」等辦法，由行政院農委會擬訂，並報請行政院核定
    ，係基於法律授權發布之命令（即法規命令），且屬「特定
    授權」，並非「概括授權」；且上揭授權之目的、範圍及內
    容，亦有符合「具體明確」之條件。
  2.又行政院農委會係依據上揭條文規定，於89年11月30日以
    (89)農林字第890156162號令訂定發布系爭辦法第3條：「
    本辦法所稱山坡地開發利用，指依水土保持法施行細則第8
    條第1項規定各款，須擬具水土保持計畫之土地開發、經營
    或使用行為」、第5條「本回饋金之計算方式，應依其開發
    利用程度之類別，以核定水土保持計畫時之開發面積與當期
    公告土地現值乘積6%至12%計算。...... 第1項類別及計算
    回饋金之乘積比率，由主管機關公告之」、第6條「水土保
    持計畫經主管機關核定後，應核算本回饋金數額，並應通知
    繳交義務人於一個月內至指定地點，繳交回饋金」。
  3.又系爭辦法第3條係規定「森林法」第48條之1第1項第2款「
    山坡地開發利用」之定義及範圍；且因「森林法」之訂定，
    旨在保育森林資源、發揮森林公益及經濟效用，並未規範「
    山坡地開發利用」，故須適用有「山坡地開發利用」之「水
    土保持法」第12條第1項：「水土保持義務人於山坡地或森
    林區內從事下列行為，應先擬具水土保持計畫、送請主管機
    關核定、如屬依法應進行環境影響評估者，並應檢附環境影
    響評估審查結果一併送核：一、從事農、林、漁、牧地之開
    發利用所而之修築農路或整坡業。二、探礦、採礦、鑿井、
    採取土石或設置有關附屬設施。三、修建鐵路、公路、其他
    道路或溝渠等。四、開發建築用地設置公園墳墓、遊憩用地
    、運動場地或軍事訓練場，堆積土石、處理廢棄物或其他開
    挖整地。」及「同法施行細則第8條第1項各款」上揭「山坡
    地開發利用」之定義及範圍亦應屬「森林法」第48條第2項
    後項之「其他應遵行事項」。而原告卻稱「系爭辦法第3條
    係逕自認定山坡地之定義及範圍，應有逾越授權範圍而屬無
    效」云云，洵有誤會。
  (三)系爭辦法第5條第3項並非「轉委任」，而應屬「行政裁量」
    之範疇：
  1.按系爭辦法第5條第3項規定：「第1項類別及計算回饋金之
    乘積比率由主管機關公告之」；且按「森林法」第2條之規
    定，被告亦係該法所規定之「主管機關」，且係「執行機關
    」。是被告依系爭辦法第5條第1項規定依繳交義務人開發利
    用程度之各種類別，及各種類別開發利用所核定水土保持計
    劃時之開發面積與其當期公告土地現值之乘積，並於92年8
    月8日府建三字第09214929601號公告「山坡地開發利用繳交
    回饋金之乘積比率」。
  2.且上揭公告並非「轉委任」之授權，蓋行政院農委會依「森
    林法」第48條之1第2項規定之授權訂定系爭辦法，並於系爭
    辦法第5條第1項亦訂定「回饋金之計算方式」，即係「應依
    其開發利用程度之類別，以核定水土保持計畫時之開發面積
    與其公告現值乘積」，惟因各地之山坡地多寡及開發利用之
    情形不一，故有「因地制宜」之必要；且直轄市政府、縣（
    市）政府均屬執行之「主管機關」，而按上揭辦法第5條第1
    項後段規定「6%至12%」之範圍計算「繳交回饋金」之乘積
    比率並予公告，應屬被告之「行政裁量」，並非轉委任之授
    權。
  3.查系爭辦法係行政院農委會依「森林法」第48條之1第2項規
    定訂定之，且系爭辦法第5條第1項亦有訂定「回饋金之計算
    方式」，有如前述。故被告祇能在上揭不同乘積比率之法律
    效果「選擇裁量」，並依系爭辦法第5條第3項規定予以公告
    ，並非行政院農委會授權並轉委任被告訂定「繳交回饋金之
    計算方式」。
  4.尤其被告係以上揭辦法第5條第1項最低乘積比率「6%」計算
    原告所應繳回饋金；縱被告若無上揭公告，被告依上揭辦法
    第5條第1項規定，考量原告就系爭土地之開發面積為「261.
    58平方公尺」，且祇係作為農業使用，開發利用之程度及經
    濟價值並不大，亦僅核以最低乘積比率「6%」計算，亦應無
    違誤。
  (四)再依行政院農委會92.12.8農林字第 0920168933號函說明：
    「二、山坡地開發利用回饋金繳交辦法第5條規定以核定水
    土保持計劃之開發面積計算，其中之開發面積係指開挖整地
    面積，不包括無開挖整地之法定空地。三. 以簡易水土保持
    申報書核定者，須繳交山坡地開發利用回饋金」；且按93.4
    .14 農授林務字第0931606727號函說明二：「......，準此
    ，開發面積之計算，為經核定水土保持計畫範圍內，各項水
    土保持設施、工程、建築、土地開發經營或經營使用行為等
    之開發整地面積總和，不包括開挖整地之法定空地。三、另
    所稱於山坡地從事造林作業，應僅止於人工整地及掘穴栽植
    等工作，若經認定需提送簡易水土保持申報書，則涉及開挖
    整地等工程，已具開發行為而非為單純造林作業；是於山坡
    地得為開發之...... 農業設施...... 或其他開發整地，其
    規模未滿水土保持法施行細則第4條規定，得以簡易水土保
    持申報書代替水土保持計畫者，須繳交坡地開發利用回饋金
    。」等內容，是本件被告依上揭函覆內容，以經核准開發面
    積及公告土地現值核算回饋金為2610.58（平方公尺）×6,
    000元×6%等於939,808元，並無違誤。
　　理  由
一、按森林法第48條之規定：「為獎勵私人或團體長期造林，政
    府應設置造林基金；其基金來源如下︰1.......。2.山坡地
    開發利用者繳交之回饋金。........ 第2款回饋金應於核發
    山坡地開發利用許可時通知繳交，其繳交義務人、計算方式
    、繳交時間、期限與程序及其他應遵行事項之辦法，由中央
    主管機關擬訂，報請行政院核定之。」。另按「本辦法所稱
    山坡地開發利用，指依水土保持法施行細則第8條第1項規定
    各款，須擬具水土保持計畫之土地開發、經營或使用行為。
    」、「本回饋金之計算方式，應依其開發利用程度之類別，
    以核定水土保持計畫時之開發面積與其當期公告土地現值乘
    積6%至12%計算。無公告土地現值時，以毗鄰之公告土地現
    值計算。第1項類別及計算回饋金之乘積比率，由主管機關
    公告之。」及「水土保持計畫經主管機關核定後，應核算本
    回饋金數額，並應通知繳交義務人於1個月內至指定地點，
    繳交本回饋金。」，分別為山坡地開發利用回饋金繳交辦法
    第3條、第5條及第6條所明定。
二、本件係原告二人前擬具簡易水土保持書，向被告申請核准於
    臺北市○○區○○段一小段88地號土地施作農地整坡作業，
    經被告核定，並請原告繳納回饋金939,808元；原告不服關
    於回饋金部分之處分，為如事實欄所載之主張。
三、經查：
  (一)按水土保持法第3條第3款規定：「三、山坡地：係指國有林
    事業區、試驗用林地、保安林地，及經中央或直轄市主管機
    關參照自然形勢、行政區域或保育，利用之需要，就合於下
    列情形之一者劃定範圍，報請行政院核定公告之公、私有土
    地：(一)標高在100公尺以上者。(二)標高未滿100公尺，而其平
    均坡度在5%以上者。」；查系爭坐落臺北市○○區○○段一
    小段88地號土地，係位於行政院核定公告之山坡地範圍內，
    有卷附台北市政府建設局94年9月14日北市建四字第0943305
    3000函略以「‧‧，經查上開地號土地係屬本府報奉行政院
    核定公告之山坡地範圍內。」足認；且原告就其所有系爭土
    地因其從事農地之開發利用所需整坡作業，亦係依水土保持
    法第12條第1、4項規定，以「簡易水土保持申報書」代替「
    水土保持計畫」，由水土保持技師丁○○於93年4 月13日送
    請被告核定。是原告主張系爭土地，性質上非屬山坡地，自
    不足採。
  (二)按行政院農委會於89年11月30日以 (89)農林字第890156162
    號令訂定發布山坡地開發利用回饋金繳交辦法第1條明定「
    本辦法依森林法第48條之1第2項規定訂定之。」，而森林法
    第48條之1第2項則規定略以：「前項第1款......；第2款回
    饋金應於核發山坡地開發利用許可時通知繳交，其繳交義務
    人、計算方式、繳交時間、期限與程序及其他應遵行事項之
    辦法，由中央主管機關擬訂，報請行政院核定之。」，山坡
    地開發利用回饋金繳交辦法係行政機關基於法律授權所訂定
    之法規命令；故有關「山坡地開發利用」之回饋金繳交義務
    人「計算方式」、「繳交時間」、「期限」與「程序」及「
    其他應遵行事項」等辦法，由行政院農委會擬訂，並報請行
    政院核定，係基於法律授權發布之命令，乃屬「特定授權」
    ；揆諸上開授權之目的、範圍及內容，亦符合「具體明確」
    之條件；且該辦法並未逾越法律授權之範圍與立法精神。是
    原告主張該辦法逾越森林法第48條之1之授權範圍，應屬無
    效乙節，容有誤解，自不足採。
  (三)按森林法第2條規定：「本法所稱主管機關；在中央為行政
    院農業委員會；在直轄市為直轄市政府，在縣（市）為縣（
    市）政府。」，是被告自屬該法所謂主管機關；另依山坡地
    開發利用回饋金繳交辦法第5條第3項規定：「第1項類別及
    計算回饋金之乘積比率由主管機關公告之」；從而，被告依
    該辦法第5條第1項規定依繳交義務人開發利用程度之各種類
    別，及各種類別開發利用所核定水土保持計劃時之開發面積
    與其當期公告土地現值之乘積，並於92年8月8日府建三字第
    09214929601號公告「山坡地開發利用繳交回饋金之乘積比
    率」，自屬依法有據。茲因各地之山坡地多寡及開發利用之
    情形不一，故有「因地制宜」之必要；然被告按上揭辦法第
    5條第1項後段規定「6%至12%」之範圍計算「繳交回饋金」
    之乘積比率並予公告，應屬被告之「行政裁量」，並非轉委
    任之授權。是原告主張該辦法第5條第3項之規定違反「轉委
    任禁止」之原則，應屬無效乙節，亦難可採。
四、末查，台北市政府建設局於93年3月10日會同原告甲○○、
    丁○○水土保持技師事務所林勇州，共同會勘系爭土地現場
    ，其會勘結論謂「本案農地整坡申請，經現場勘查確實為農
    業經營使用，有關整坡申請涉水土保持事宜，本局第四科將
    續以辦理簡易水土保持申報書審查。」等語，有會勘紀錄表
    一紙在卷足憑；再依行政院農委會訴願審議委員於93年10月
    22日上午於會勘系爭土地現場，其結論：「原擬簡易農地水
    土保持計畫業經臺北市政府審定，其各項相關水土保持施作
    內容、項目與預算經費，並由原告委請水土保持技師丁○○
    先生簽署在案；唯依現地會勘發現該土地目前除現有舊宅當
    工寮外，其餘均以種植蔬菜類農作物為主，各分階土地地形
    地勢作種植用尚稱平坦。依臺北市政府原核定之農地水土保
    持計畫所涵括之工程項目、內容與施作預算，自應依臺北市
    政府規定繳交回饋金。就現場查勘可知，該項水土保持計畫
    之部分施作內容與水土保持手冊或技術規範所規定農地水土
    保持設施不甚相符，部分施作項目亦非作為該農業用地實地
    農作所必要，原告如對「繳交前開山坡地開發利用回饋金」
    之金額仍有質疑和異議，可請原簽署之水土保持技師丁○○
    先生就該農地針對原告所需之實際農作目的和水土保持手冊
    所訂定之農地水土保持設施與規範，重新研擬項目及開挖較
    少且適地適用之農地水土保持計畫（含水土保持綜合手冊規
    劃配置圖、整地範圍圖及各項農地水土保持設施細部設計圖
    及經費預算等），再送臺北市政府核定後辦理，回饋金自可
    減少。」等語；從而，被告按經核准開發面積及公告土地現
    值，並依首揭規定核算回饋金為2610.58（平方公尺）×6,
    000（元/平方公尺）×6%等於939,808元，依法自無不合。
五、綜上所述，原處分依法並無不合，訴願決定予以駁回，亦無
    違誤；原告訴請撤銷原處分及訴願決定，為無理由，應予駁
    回。
據上論結，本件原告之訴為無理由，爰依行政訴訟法第98條第3
項前段，判決如主文。
中　　華　　民　　國　　94　　年　　11　　月　　10　　日
                        第七庭審判長法  官　劉　介　中
                                    法  官　李　玉　卿
                                    法  官　黃　秋　鴻
上為正本係照原本作成。
如不服本判決，應於送達後20日內，向本院提出上訴狀並表明上
訴理由，如於本判決宣示後送達前提起上訴者，應於判決送達後
20日內補提上訴理由書（須按他造人數附繕本）。
中　　華　　民　　國　　94　　年　　11　　月　　10　　日
                                       書記官   王琍瑩
